【裁判字號】    98,上易,596
【裁判日期】    980512
【裁判案由】    詐欺
【裁判全文】
臺灣高等法院刑事判決            98年度上易字第596號
上  訴  人
即 自訴 人  瑜寧企業有限公司
代  表  人  乙○○
自訴代理人  劉純增律師
被      告  甲○○
選任辯護人  施竣中律師
上列上訴人因被告詐欺案件，不服臺灣板橋地方法院96年度自緝
字第8 號，中華民國97年12月19日第一審判決，提起上訴，本院
判決如下：
    主  文
上訴駁回。
    理  由
一、自訴意旨略以：被告甲○○與同案被告陳添益（現由臺灣板
    橋地方法院審理中）為姻親關係，陳添益在三重市○○○路
    經營聯晟青果行，甲○○則在臺北縣新莊市○○路222 號開
    設聯果水果行，詎被告與陳添益於民國88年間自知負債累累
    ，對外已無力清償，乃共同起意於倒閉之前詐取鉅額貨物賤
    價變賣取得現款，朋分得利，故意隱瞞其資力不足之事實，
    使自訴人公司陷於錯誤，自88年7月中旬起至同年9月30日倒
    閉逃逸時止，於同一期間內，由被告、陳添益分別向自訴人
    公司騙購進口高級水果價值各計新臺幣（下同） 4,969,950
    元、 4,873,450元，並分別由被告及陳添益簽發各以渠等為
    發票人之臺北國際商業銀行思源分行支票抵付部份貨款，其
    中已到期部分卻均已退票，詎被告甲○○、同案被告陳添益
    兩人於88年9 月30日下午（按即第一張支票退票日，付款銀
    行通知退票前）即將住所內之財務搬騰一空，全家逃匿無蹤
    ，自訴人經查悉被告將騙得自訴人公司之高級水果以賤價變
    賣，換取現金逃匿，且倒閉之前一日即88年9 月29日，仍向
    自訴人公司騙得價值 311,000元之進口高級水果，未及半日
    即宣告倒閉，再被告與陳添益於短短數10日內，即共同騙購
    價值鉅額10,477,650元之高級水果，而不付分文貨款，無緣
    無故倒閉逃逸，足以證明被告甲○○與同案被告陳添益自始
    即蓄意詐財，故認被告甲○○與同案被告陳添益共同涉犯刑
    法第339條第1項詐欺取財罪嫌等語。
二、本院審理結果，認原判決對被告甲○○為無罪之諭知，核無
    不當，應予維持，並引用原判決（如附件）記載之證據及理
    由。
三、自訴人上訴意旨略以：被告雖提出其於中華商業銀行新莊
    分行及永豐銀行思源分行，在88年間開立支票已經兌領8,22
    9,178元及29,466,441元 ，合計37,694,804元等歷史交易資
    料，而有巨額往來情形，然此僅可顯示被告在本件詐欺案件
    前確有如上金額可供往來廠商提兌支票，不能證明其於當時
    或本件犯行期間確有足夠資力，而非負債累累；況被告於原
    審準備程序中已坦承其於86年開始就陸續虧損，則被告自86
    年起財務短絀，長久以來已訂購新貨補足舊貨款方式以債養
    債，因此當被告宣告倒閉後，自88年9 月30日起至同年10月
    25日止，竟有2000餘萬支票跳票，是以被告資金缺口確有20
    00餘萬，顯見其已無資力。被告辯稱其每月進貨量均在40
    0、500萬元之譜，但在春節、中元節、中秋節會增加進貨量
    ，然縱令本件於88年7、8月間已近中元節、中秋節，訂貨量
    亦不可能暴增至六到七倍，達到2800餘萬元，可見被告於定
    貨時已存有惡意。況依被告於偵訊時所陳，其既未接獲任何
    大買主訂單，又無把握可以即時售出水果（按水果有保存期
    限，逾期有發霉腐敗之虞），何以被告卻願意背負3000餘萬
    元貨款壓力，可見被告所辯不足採信。被告另辯稱九二一
    地震造成其庫藏水果無法順利出售，致獲利欠佳，然光隆冷
    凍股份有限公司（下稱光隆冷凍公司）員工丙○○、丁○○
    於原審證稱，當時貨物僅有1、2百箱，且九二一地震後雖有
    分區停電，然不致影響冷藏庫保冷效果，則九二一地震停電
    根本不會造成被告受有損害，且被告早已將冷藏庫內水果搬
    走或售出，僅留1、2百箱，其價值顯不及3 千萬元，且被告
    從未提出售出水果之單據及欠款之廠商或攤販，則被告詐欺
    取財之犯行，應堪認定，原審未能斟酌上情，難認原判決妥
    適云云。
四、按犯罪事實應依證據認定之，無證據不得認定犯罪事實；不
    能證明被告犯罪或其行為不罰者應諭知無罪之判決，刑事訴
    訟法第154條第2項、第301條第1項定有明文。又認定不利於
    被告之事實，須依積極證據，苟積極證據不足為不利於被告
    事實之認定時，即應為有利於被告之認定，更不必有何有利
    之證據；而事實之認定，應憑證據，如未能發現相當證據，
    或證據不足以證明，自不能以推測或擬制之方法，以為裁判
    基礎；另認定犯罪事實所憑之證據，雖不以直接證據為限，
    間接證據亦包括在內，然而無論直接或間接證據，其為訴訟
    上之證明，須於通常一般之人均不致有所懷疑，而得確信其
    為真實之程度者，始得據為有罪之認定（最高法院30年上字
    第816號、40年臺上字第86號、76年臺上字第4986 號判例參
    照）。次按刑法第339 條詐欺罪之成立，以意圖為自己或第
    三人不法所有，以詐術使人將本人或第三人之物交付或以詐
    術使人交付物以外之一切財產上不法利益為要件。所謂以詐
    術使人交付，必須被詐欺人因其詐術而陷於錯誤，若其所用
    方法，不能認為詐術，亦不致使人陷於錯誤，即不構成該罪
    （最高法院46年度台上字第260號判例參照）。又刑法第339
    條之詐欺罪，係以行為人於客觀上施用詐術使人陷於錯誤，
    並於行為之初，即已意圖為自己不法所有或財產上之不法利
    益，為其構成要件。然於債之關係成立後，債務人發生債務
    不履行之情形，可能之原因甚多，縱令出於惡意而有遲延給
    付或不為給付之情事，苟無足以證明係於債之發生時自始故
    意如此，自不得僅以債信違反之客觀事態，推定債務人自始
    有詐欺之犯意。
五、經查：
  (一)查被告自88年1 月起至同年10月止，以其中華商業銀行新莊
    分行支票存款帳戶所支付之票據金額為 8,229,178元，另自
    88年1月起至同年9月止，以其永豐銀行思源分行支票甲存帳
    戶支付支票金額則為29,466,441元，有永豐銀行思源分行89
    年4月21日北商銀思發字第68號函附帳號000000000被告之支
    票甲存帳戶於88年5 月至88年10月29日列為拒絕往來戶期間
    之「歷史資料查詢明細表」，暨96年6 月23日永豐銀行思源
    分行（96）字第00005 號函附前揭甲存帳戶於83年起至88年
    10月29日止期間之「客戶歷史資料查詢明細表」，及中華商
    業銀行新莊分行96年5月22日新莊分行096傳字第0041號函附
    帳號000000000000000 被告支票存款帳戶之交易明細表可查
    ，觀諸被告於前揭期間，在上開兩家銀行帳戶合計支付票款
    達37,694,804元，足見被告於其向自訴人訂購本件水果之前
    ，並無負債累累或資力不足情事。況被告於88年8月、9月間
    ，尚分別以永豐銀行思源分行前揭帳戶支付票款 8,277,550
    元 、1,875,900元（見原審卷(一)第127、128頁）；另以中華
    商業銀行新莊分行上載支票存款帳戶，共計支付票款2,831,
    700元，總計在被告向自訴人訂購系爭進口水果之88年8月、
    9 月期間內，尚支付票款高達12,985,150元，倘被告在向自
    訴人訂購系爭水果期間，已有詐欺之意圖，其無需仍支付票
    款高達12,985,150元，依常情而言，足徵被告應無詐欺取財
    之犯意。是尚難徒憑被告支付貨款之部分支票屆期無法兌領
    ，即認被告為交易之初，主觀上具有為自己或第三人不法所
    有之意圖，或客觀上有施用詐術之行為。
  (二)又查，被告經營之型態係向包含自訴人公司在內之各進口貿
    易商訂購進口水果，再轉由零售店家或攤販批發購買，故價
    金之支付方式，係以開立翌月之支票作為貨款支付工具。被
    告陳稱：依其慣例，在春節、中元及中秋等三大傳統節日前
    所訂購之水果數量會較平常為多乙節，除符常情外，亦核與
    證人即出租冷凍櫃予被告供其存放水果之光隆冷凍公司員工
    丙○○於原審證述：伊記得被告在三大節春節、中元、中秋
    的進貨量特別多等語（見原審卷第93至94頁），及證人丁○○證稱：被告在初一、十五，中秋節、中元節、過年時，出
    貨比較多等語（見原審卷第123頁）相符。另參諸被告於85
    年9月、10月間（該年度中秋節為85年9月27日），以永豐銀
    行思源分行前開帳戶支付之票款金額，共計達 5,256,440元
    （見89年度偵字第6472號卷第103、104頁），另以合作金庫
    東新莊分行甲存帳戶支付之金額則為4,306,941元 （見原審
    卷(一)第165頁） ，合計高達9,563,381元。又在86年9月、10
    月之期間（該年度中秋節為86年9月17日） ，被告以合作金
    庫東新莊分行上開支票帳戶所兌現之票據金額為 1,581,918
    元（見原審卷(一)第168頁） ，另以前載中華商業銀行新莊分
    行甲存帳戶兌現之金額則為2,659,727元 （見96年度偵緝字
    第1273號偵查卷第36頁），合計4,241,645元。至於87年9月
    、10月間（該年度中秋節則為87年10月4日） ，其以中華商
    業銀行新莊分行前開支票帳戶所支付之票據金額為11,057,8
    85元（同前偵緝字1273號卷第49至52頁），足見被告所有之
    前揭各家金融機構之甲存帳戶內，在每年9 月、10月間之票
    據交易數額均甚多，且確實較諸同一年度8 月或11月之票據
    往來情形及金額增加許多。繼以前開所述被告於88年1月至9
    月期間，以中華商業銀行新莊分行、永豐銀行思源分行支付
    之票款37,694,804元，以及於87年9 月、10月以中華商業銀
    行新莊分行甲存帳戶所支付之票款有11,057,885元等情事，
    再與自訴人公司所提出共計8 家曾與被告交易水果之進口貿
    易商，於88年間收受被告所交付發票日均在88年9 月至10月
    期間之票據金額合計為17,403,170元乙情（見原審卷(二)第11
    至46頁，然其中所列馥農企業股份有限公司之票據資料顯與
    自訴人所主張之4 紙票據重複，應予剔除）相比較，尚難認
    被告在88年8月至9月期間所訂購之水果數量暨所交付之票據
    金額，有顯不合常理之情形。況被告供稱：其與自訴人公司
    業已經往來數年之久，每年8、9月間都會因中秋節而向自訴
    人訂購大量水果乙節，亦為自訴人所不爭，顯見自訴人在雙
    方交易多年且充分了解暨評估被告因節慶向其大量訂購水果
    之風險性後，猶願出貨予被告，則本件被告按往常之交易慣
    例，提前向自訴人訂購水果之行為，應屬正常之經濟行為，
    縱被告嗣後未能依約將其開立之支票全部兌現，亦僅屬單純
    之民事債務糾葛，不得率論以詐欺取財罪責。
  (三)至於自訴人指稱被告與陳添益係共同詐欺云云，然為被告所
    否認，自訴人亦未提出被告與陳添益間犯意聯絡與行為分擔
    之積極證據，自難僅因其有姻親關係即認其係共同倒帳。又
    自訴人另指被告於倒閉前一日即88年9 月29日，仍向其騙得
    價值 311,000元之進口高級水果云云，實則，水果銷售業均
    需提前訂貨，自訴人所指88年9 月29日僅是其出貨之日（前
    揭金額中僅88,000元係出貨予被告，見原審自字卷第14頁）
    ，尚非被告當天仍向自訴人訂貨行騙。
  (四)末查，88年9 月21日台灣因發生傷亡損失甚為嚴重之九二一
    大地震，而該年度之中秋節係9 月24日，即緊接在九二一大
    地震發生之後，是在政府及全國民眾傾全力救災之情況下，
    一般民眾於中秋節日購物送禮之意願，確已受到相當嚴重之
    影響。又被告當時所進口之水果，除放置於光隆冷凍公司外
    ，亦有部分存放在位於臺北縣新莊市思源市場之冷凍庫內乙
    節，已據證人丁○○證述甚詳（見原審卷(二)第125至128頁）
    ，則被告辯稱：其非放置在光隆冷凍公司之水果，因受到停
    電影響而有受損，且零售商向其批發水果後亦有因水果受損
    或銷售不佳致無法正常付款，或者於訂購後因發生地震即不
    予提貨等情事，致使被告獲利欠佳，進而造成無法向自訴人
    清償訂購水果之貨款等語，應非無據。而被告於九二一大地
    震發生後，因無力支付貨款而於88年9 月30日結束聯果水果
    行之營業時，其並未積極領走或賤賣所訂購之水果，尚且交
    代光隆冷凍廠之員工可由水果進口貿易商自行領回存放在光
    隆冷凍廠之水果等情，業經證人丙○○、丁○○結證屬實（
    見原審卷(二)第89至95、120至129頁），衡情被告如有意詐取
    財物，則豈會於訂購大量進口水果之後，未積極將水果均提
    領一空，猶仍放置於平時進貨後存放之地點，而該地點又為
    進口商家所知悉之處，於其無力支付貨款後，復讓進口商逕
    行領回原交付之水果，以抵作貨款之支付。是本案被告所辯
    ，其係因遭逢九二一大地震，致使獲利欠佳，才無力清償系
    爭貨款，並非於訂貨之初即有蓄意不付款之詐欺意圖等情，
    應可採信。至被告縱未提出欠款零售商所欠款項為何、復未
    提出應收帳款憑據，亦不足以反推自訴人所指被告於向自訴
    人訂購水果之初即有詐欺得利之犯意。
六、從而，原審以本件尚不足以證明被告有對自訴人為詐欺取財
    之行為，而為被告無罪之判決，經核其認事用法及證據之取
    捨，並無違誤。自訴人上訴意旨所陳各節，仍無從使本院形
    成有罪之心證，其上訴為無理由，應予以駁回。
據上論斷，應依刑事訴訟法第368條、第373條，判決如主文。
中    華    民    國    98    年    5     月    12    日
                  刑事第二十庭審判長法  官  楊貴雄
                                    法  官  鄧振球
                                    法  官  高愈杰
以上正本證明與原本無異。
不得上訴。
                                    書記官  郭彥琪
中    華    民    國    98    年    5     月    12    日


司法院資訊處製作；財團法人民間司法改革基金會備份。
